臺灣高等法院臺中分院刑事判決　　　　 94年度上易字第972號
上　訴　人　臺灣苗栗地方法院檢察署檢察官
被　　　告　己○○
被　　　告　丙○○
被　　　告　乙○○
被　　　告　癸○○
上列上訴人因被告等恐嚇取財等案件，不服臺灣苗栗地方法院中
華民國94年5月31日第一審判決（92年度易字第280號，起訴案號
：台灣苗栗地方法院檢察署90年度偵字第5031號），提起上訴，
本院判決如下：
    主  文
上訴駁回。
    理  由
一、公訴意旨略如起訴書所載（如附件）。
二、公訴人認被告己○○等4 人涉犯恐嚇取財（或恐嚇得利未遂
    ）及強制罪嫌，無非係以：(1)被告己○○、乙○○2 人，明
    知苗栗市○○段877 之Ａ地號之河川公地（原地號為苗栗市
    ○○段38地號），被告乙○○並無合法權源，竟藉口臺灣高
    速鐵路Ｃ230 標及Ｃ240 標之工程施工，使用被告乙○○之
    土地而故意阻擾工程施工，致金樹營造有限公司（下稱「金
    樹公司」）負責人子○○，於90年3 月23日及同年8 月28日
    先後支付新台幣（下同）5 萬元、4 萬元（共9 萬元）予被
    告乙○○；另傳吉營造股份有限公司（下稱「傳吉公司」）
    負責人壬○○亦因相同原因，於同年4 月20日支付1 萬元予
    被告乙○○。(2)90年4 月1 日及同月24日，被告己○○、乙○○2 人又率眾至高速鐵路Ｃ230 標8 號隧道現場，聚眾阻
    止施工；(3)被告己○○、丙○○、癸○○等人，為迫使臺灣
    高速鐵路Ｃ23 0標及Ｃ240 標之承包商同意由渠等承包土方
    清運工程，竟屢以檢舉為方法而迫使承包商同意轉包。且於
    (甲)90年6 月中旬，由丙○○先向工地之轄區派出所提出檢舉
    ，致延誤施工進度；(乙)同年7月間，又由丙○○率領4、5 人
    至該工地，以工程違法棄置土石及工程車進出影響附近居民
    安全為由，而以人車阻擋施工車輛進出等情為論據。
三、訊據被告己○○等4人均堅決否認犯行。據被告等4人於原審
    及本院所辯，被告己○○係辯稱：伊等4 人均為苗栗縣水土
    保持協會之會員，被告己○○尚為該協會之常務理事、癸○○則為常務監事、丙○○為監事。而水土保持協會之宗旨，
    即在保護縣內河川並檢舉不法之濫墾、濫伐，因為保鄉衛土
    本是分內之事，對非法破壞水土保持之行為，或顯然違法之
    施工作為，依法檢舉，人人有責，何罪之有？況所有之檢舉
    均非匿名而係具名檢舉，且檢舉均有實據，並非無的放矢，
    前往現場亦均有會同縣政府、河川局或派出所之相關人員，
    並無違法。至於意圖承包臺灣高速鐵路Ｃ230標及Ｃ240標之
    土方清運工程，亦係與地方民眾結合而合法提出請求，是否
    許可或訂立契約，均非被告得以強求，衡情均未構成犯罪等
    語。被告乙○○則辯稱：苗栗市○○段877 之Ａ地號之河川
    公地，本係由被告乙○○之已過世之公公陳運發向縣政府所
    承租，惟金樹公司卻將土地補償金付給無關之人庚○○，伊
    才前往金樹公司要求更正並付給伊本人補償金。金樹公司負
    責人子○○及傳吉公司負責人壬○○2 人，均係因自知理虧
    始分別給付乙○○使用土地之補償金9萬元、1萬元，非關恐
    嚇取財，且此事係被告乙○○1 人之行為，與被告己○○、
    丙○○、癸○○均無關。至於90年4月1日及同月24日，均係
    因「傳吉公司」未經申報即違法開工而依法提出檢舉，且當
    日是會同縣政府、警察局及第2 河川局之人員共同到達高速
    鐵路Ｃ230標8號隧道現場，阻止施工的是政府有關人員，並
    非被告己○○、乙○○等語。被告丙○○則辯稱： 90年6月
    中旬，確因上開工程之廢棄土承包商「康紘公司」有違法載
    運垃圾隨意傾倒之情形而依法提出檢舉；至於7 月中旬，則
    是因為「康紘公司」公司施工車輛行駛便道而與當地居民發
    生糾紛，並非丙○○違法聚眾阻擋等語。被告癸○○則表示
    ，雖曾要求承包工程廢土，然都係由被告己○○發言，其他
    均未參與，亦從無違法行為等語。
四、按犯罪事實應依証據認定之，無証據不得認定其犯罪事實；
    不能証明被告犯罪者，應諭知無罪之判決，刑事訴訟法第15
    4條第2項、第301條第1項分別定有明文。又認定不利於被告
    之事實，須依積極証據，苟積極証據不足為不利於被告事實
    之認定時，即應為有利於被告之認定，更不必有何有利之証
    據，最高法院30年上字第816 號著有判例足資參照。次按刑
    法第304 條之強制罪，係以強暴、脅迫之手段，妨害人行使
    權利為構成要件，若行為人之行為，依其客觀情狀尚無強暴
    、脅迫之情形，即與強制罪有間；又刑法第346條第1項之恐
    嚇取財罪，係以意圖為自己或第三人不法所有，而以將來之
    害惡通知被害人，使其生畏怖心為構成要件，若僅以恐嚇方
    法使人交付財物，而並無不法所有之意圖；或被害人之交付
    財物，並非因畏怖心所致，均尚不得以恐嚇取財罪相繩，最
    高法院分別著有24年上字第3666號、29年上字第2142號、42
    年台上字第440號判例，均可資參照。
五、經查：
  一被告己○○陳稱：其於94年6月10 日收受原審判決書，依通
    常之作法，檢察官會慢七天才收到原審判決書，依此計算檢
    察官應在6月17日收到判決書，是其上訴期間應至6月27日屆
    滿，則檢察官遲至6月29 日始提起本件上訴，顯屬逾期云云
    。按：當事人對於下級法院之判決有不服者，得上訴於上級
    法院，又上訴期間為十日，自送達判決後起算，為刑事訴訟
    法第三百四十四條第一項前段、第三百四十九條前段所明定
    。經查，本案原審承辦股交付原審判決正本給法警室，經法
    警甲○○收受之時間為94年6月20 日，此有台灣苗栗地方法
    院「院內文件送達證明簿」影本一件在卷可稽；而法警甲○○送達原審判決正本予承辦檢察官之時間為 94年6月20日，
    亦有原審法院送達（洪股）檢察官裁判表在卷可憑；並經本
    院傳喚證人甲○○法警到庭證述：「（送達裁判書給檢察官
    的程序請說明？）收受錄事做好的裁判書之後，每個星期一
    、四做送達給檢察官的動作，最速件部分是隨到隨送」、「
    （所以你是在六月二十日送達給檢察官，檢察官也是在六月
    二十日收受判決是嗎？）是」等語屬實。則檢察官收受原審
    判決正本之時間為94年6月20日（按即星期一 ），至為明確
    ；而本件檢察官係於94年6月29 日提起本件上訴，有台灣苗
    栗地方法院收文章戳所顯示之日期「94.6.29 」在卷可稽，
    自未逾越法定十日之上訴期間。被告己○○徒以己身所未親
    歷之事實揣測檢察官上訴已逾越十日之上訴期限，自非可採
    。
  二次查，本件苗栗縣苗栗市○○段877 之Ａ地號之河川公地，
    確係由被告乙○○之公公陳運發於日據時代即在其上農作，
    光復後依法向苗栗縣政府承租，迄83年止均有按期繳納租金
    一節，業據被告乙○○提出自60年起至83年止之苗栗縣政府
    河川公地使用費繳納代金聯單附卷可稽。雖該土地之使用權
    於79年間，曾經苗栗縣政府函文略以原許可人陳運發已去世
    ，如被告欲繼續使用應由直系親屬註銷後再依規定申請許可
    云云，然被告乙○○知識程度非高，對函文中所謂河川公地
    使用係屬公法關係，與一般私法上之租賃關係有何不同，其
    主觀上本難期待已完全明瞭；況苗栗縣政府既直至83年間仍
    繼續收受渠所繳納之河川公地使用費，又從未阻止或明文禁
    止被告繼續使用該系爭土地，從而被告乙○○於本件行為發
    生時，其主觀上誤認自己對該土地仍有合法之使用權源，於
    常理尚無違背，從而渠之前往金樹公司理論並要求土地補償
    金，即難謂係出於為自己不法所有之意圖；況證人子○○於
    原審審理中證稱：「當初我們作苗栗市○○路的外環道路，
    我們在路旁邊設了工務所，土地是縣府公有地，因為我們是
    承包縣政府的工作，所以沒有地租。後來，乙○○去找楊先
    生（指庚○○），結果發生爭執，好像是承租的問題，至於
    實際是什麼問題，我不清楚。乙○○好像講說地是之前他承
    租的。當初想說因為我的工地已經在進行，為了不必要的麻
    煩，所以就給付9 萬元給他們。我付這個錢是為了避免楊先
    生跟他們產生爭執才付的，所以沒有去追究地到底是誰的，
    而引來麻煩影響到我們工地的進行」等語。又證稱，伊從未
    認為或指訴被告乙○○恐嚇取財，只是當時刑警隊來訊問時
    ，曾陳述這一段事實而已。並表示事實上己○○與乙○○ 2
    人到工地時，均係偕同縣政府人員前來，在伊主觀上從未認
    為被告乙○○之行為有何不法；被告等人亦從未在工程進行
    中，有何聚眾阻撓工程進行的行為。伊之所以支付9 萬元，
    只是因為土地雖是縣政府的，但是地上物仍有可能是私人的
    ，所以為免影響工程的進行，而自願支付一點金額等語。是
    以本件9 萬元之交付與收受，就主觀上而言，被告並無不法
    所有之意圖；就客觀上而言，縱被告曾要求土地補償金，然
    該9 萬元之支付，係出於子○○為息事寧人之目的，所為自
    由意思之支付，尚非基於被告強暴、脅迫之行為所致，尤難
    謂係出於畏佈心所為之交付，從而，與強制罪、恐嚇取財罪
    之構成要件均顯然有間。至於壬○○支付1 萬元部分，因壬○○於審理中拒絕為證，致本院無從就壬○○之支付原因與
    過程進行直接審理，惟依據壬○○於偵查中所為之供詞以觀
    ，壬○○本係同意支付被告乙○○3萬元，而於4月1 日先行
    支付1萬元，茲因4月24日又發生己○○等人之檢舉抗爭事件
    ，嗣即拒絕再行支付餘款2萬元以觀，渠之支付1萬元，亦顯
    非出於畏佈心，而係出於息事寧人與避免爭端以期工程順利
    進行之心理，與子○○支付土地補償金之動機、目的，洵屬
    相同，則基於上開同一理由，自亦不得逕以該罪相繩。
  三又查，本件於偵查中，固曾有淩崇邁、辛○、戊○○及祕密
    證人Ａ１至Ａ９、Ｂ１至Ｂ５等人之證詞，然經核各該證人
    之身分，渠等供證之客觀性本即有疑！況衡酌渠等證詞內容
    ，均僅證明被告等人確有意圖承包臺灣高速鐵路Ｃ230 標及
    Ｃ240 標之土方清運工程及曾有多次檢舉、陳情等情形，然
    就被告等人究係如何涉犯本件恐嚇取財及強制罪之具體犯罪
    行為，則均乏明確之指證。尤以起訴書所指之90年4月1日、
    4月24日及同年7月間所謂「聚眾」阻擾施工等犯行，對被告
    等人當時究係何人參與？人數多少？阻擾之方式為何？及參
    與人之身分、年籍等細節，均無具體之指訴，致被告上開犯
    行，均僅有片面之空言指訴，並無積極之事證堪資證明。而
    參諸苗栗縣政府山坡地保育課課長翁瑞昌於偵查中之證詞以
    觀，該證人翁瑞昌係證稱：伊與被告己○○曾2 次同赴施工
    現場，僅看見有施工人員在大聲質問己○○，其他並無閒雜
    人員，也並未看見有何人車攔阻之情形或任何被告之違法情
    事等語（參見90年偵字第5031號卷第189頁 ），與上開所謂
    「聚眾阻擾」之描述又顯有不同，且核與被告辯稱：係會同
    縣政府、河川局或派出所之相關人員到場等語相符。按證人
    翁瑞昌為縣政府之主管機關代表，與被告己○○等人間並無
    親戚故舊關係，其證詞具有客觀性，自屬可採；參諸前開證
    人子○○亦係證稱，被告前往金樹公司均有會同縣政府人員
    前來等語相互比對，益徵被告所辯尚無瑕疵，應屬可信。
  四再查，被告等人雖曾就本件臺灣高速鐵路Ｃ230標及Ｃ240標
    之工程，曾有多次之陳情或檢舉行為，然依卷附之陳情書、
    苗栗縣政府函文、內政部警政署函、苗栗縣警察局交通隊開
    會通知、會勘紀錄等內容以觀，被告等人之陳情、檢舉，僅
    係在指陳上開臺灣高速鐵路Ｃ230標及Ｃ240標之工程施工包
    商，有違法未經許可先行開工、超載運送棄土、毀損道路、
    橋樑等違法情事，而要求有關機關依法處理，且依上開苗栗
    縣政府函文、警察局交通隊開會通知及會勘紀錄等內容以觀
    ，各該檢舉亦確有相當事證而曾經主管機關依法取締或警告
    處分，亦有苗栗縣政府90年5月23日 府農保字第9000044486
    號函（見90年偵字第5031號卷第153頁， 顯示承包臺灣高速
    鐵路工程之韓商現建營造股份有限公司確有違法未經許可先
    行開工之情形，並經罰鍰10萬元及2 年內停止該地開發申請
    之處分）；苗栗縣警察局90年8月9日苗警交字第4649 9號函
    附之會勘紀錄（見90年偵字第5031號卷第93頁，足證高速鐵
    路Ｃ230 標之砂石車，在苗栗市○○里○○○段，確有超載
    行駛橋樑，嚴重影響居民行車安全之情形）及苗栗縣警察局
    90年8月14日書函（見90年偵字第5031號卷第132頁，顯示丙○○係於90年7月6日前往竹南分局談文派出所報案，而該分
    局於當日確有查獲2 部砂石車，未帶許可證件而帶回派出所
    依法處理，嗣於2日後之7月8日，在報案處所又查獲7名違反
    廢棄物清理法事件之事實），是被告等人之檢舉亦均確屬事
    實，尚非捏造。從而，被告丙○○於90年6月中旬及7月間之
    檢舉，亦無違法可言。
  五綜合以言，本件之起訴，經查均無具體之事證可資證明，而
    被告等人縱有承包土方清運工程之意圖，然依起訴書所指被
    告之進行與磋商過程，亦均係向主管機關依法申請或與契約
    當事人之對造洽商，或透過民意代表協調，經核均屬人民權
    利行使之合法行為，並無不法。而所謂檢舉，其是否不法，
    亦應以檢舉之內容是否真實，是否明知並無不法而濫行告發
    以為斷，尚非以其檢舉次數是否多寡為依據。尤以檢舉之內
    容是否真實？應如何處置？本應由受理檢舉之主管機關為行
    政之適法、妥當裁量，至於檢舉人是否明知而故意誣陷，造
    成當事人之困擾，刑法上亦另訂有誣告、準誣告罪等罪名之
    相關法條以為制裁，對惡意或動機顯非純正之濫行檢舉，尚
    非無制裁或處罰之方。質言之，檢舉違法，本即為國民之義
    務，刑事訴訟法上更將民眾之告訴、告發作為檢察官發動偵
    查之契機，對檢舉違法之行為允宜鼓勵，尚不宜逕將檢舉與
    恐嚇之行為混為一談。本件之被告雖有多次檢舉行為，然衡
    酌其檢舉之事實，既均為具名檢舉且均查確有實證，即與一
    般之濫行告發尚有不同，顯無從依此遽以刑法上之罪名相繩
    。
六、此外，復查無其他積極明確之證據，足資證明被告等有如公
    訴意旨所指之上開犯行，不能證明被告等犯罪。原審因而為
    被告等無罪之諭知，並無不當。檢察官上訴意旨雖仍認被告
    己○○及乙○○二人利用金樹公司及傳吉公司人員為避免工
    程延宕，願花錢了事之心理考量，以前述阻擾工程進行之方
    式，逼使金樹公司負責人子○○及傳吉公司負責人壬○○支
    付上開款項，顯已該當於施恐嚇行為並使人因之心生畏懼，
    而交付財物；另被告己○○、癸○○及丙○○係為逼使高速
    鐵路Ｃ二三○標及Ｃ二四○標承包商將土方工程轉包予渠等
    ，而屢以向權責機關檢舉施工單位違法施工並率眾封阻施工
    工地，以阻擾施工之進行。然被告己○○及乙○○二人並不
    成立恐嚇取財、強制罪嫌，及被告己○○、癸○○、丙○○
    三人亦不成立恐嚇得利未遂、強制罪嫌，均已詳如前述，檢
    察官上訴意旨仍執前詞，指摘原判決不當，為無理由，自應
    駁回。
據上論結，應依刑事訴訟法第三百六十八條，判決如主文。
本案經檢察官丁○○到庭執行職務。
中　　華　　民　　國　　94　　年　　10 　月　　13 　　日
            刑事第四庭　審判長法  官  洪  耀  宗
                              法  官  陳  欣  安
                              法  官  江  德  千
上列正本證明與原本無異。
不得上訴。
                              書記官  吳  麗  琴
中　　華　　民　　國　　94　　年　  10 　月　　13 　　日
                                                      Ａ
